【裁判字號】    96,訴,42
【裁判日期】    970630
【裁判案由】    分割共有物
【裁判全文】
臺灣高雄地方法院民事判決                96年度訴字第42號
原      告  戊○○
訴訟代理人  蘇志成律師
原      告  財政部國有財產局臺灣南區辦事處即林學之遺產管
            理人
法定代理人  庚○○
訴訟代理人  辛○○
被      告  甲○○
訴訟代理人  丙○○
被      告  丁○○
            乙○○
            己○○
                      1
上列三人之
共      同
訴訟代理人  陳純青律師
複  代理人  李宏文律師
上列當事人間分割共有物事件，經本院於民國97年6 月12日言詞
辯論終結，判決如下：
    主      文
原告與被告共有坐落於高雄縣仁武鄉○○段第三八地號，面積一
三九二平方公尺之土地，應依下列方式分割：(一)如附圖一暫編地
號三八之一號所示，面積二三一點七五平方公尺，分歸原告戊○○單獨所有；(二)如附圖一暫編地號三八之三號所示，面積三八四
點六六平方公尺，分歸原告財政部國有財產局臺灣南區辦事處（
即林學之遺產管理人）單獨所有；(三)如附圖一暫編地號三八號、
三八之四號所示，面積五００點０一平方公尺，分歸被告甲○○
單獨所有；(四)如附圖一暫編地號三八之二號所示，面積二七五點
五九平方公尺，分歸被告丁○○、乙○○、林清按每人應有部
分三分之一之比例保持共有。
被告甲○○應給付原告財政部國有財產局臺灣南區辦事處新臺幣
參拾陸萬柒仟參佰零貳元。
被告丁○○、乙○○、林清應給付原告戊○○新臺幣貳仟伍佰
伍拾元，應給付原告財政部國有財產局臺灣南區辦事處新臺幣肆
拾肆萬壹仟玖佰陸拾陸元。
訴訟費用由兩造按原告戊○○六分之一、原告財政部國有財產局
臺灣南區辦事處三分之一、被告甲○○三分之一及被告丁○○、
乙○○、林清各十八分之一之比例負擔。
    事實及理由
一、原告起訴主張：兩造共有高雄縣仁武鄉○○段第38地號，地
    目：建，面積1,392 平方公尺之土地（下稱系爭土地），兩
    造之應有部分比例分別為：原告戊○○應有部分1/6 、原告
    國有財產局南區辦事處（即林學之遺產管理人）應有分部1/
    3 、被告甲○○應有部分1/3 ，及被告丁○○、乙○○、林
    清應有部分各1/18。系爭土地為甲種建築用地，按其使用
    目的並無不能分割之情事，兩造復無不為分割之約定，經協
    議分割不成，爰依民法第823 條第1 項、第824 條規定，提
    起本件訴訟，請求裁判分割等語。原告戊○○並聲明求為判
    決：依修正後之附圖一所示方式或依附圖二（即分割方案丙
    3 案）所示方式分割。原告財政部國有財產局南區辦事處（
    下稱原告財政部國有財產局）則聲明求為判決：同意依附圖
    一所示方式（即分割方案丁案）分割。
二、被告則辯稱：
  (一)被告甲○○部分：
    坐落於系爭土地上，門牌號碼為高雄縣仁武鄉○○村○○路
    12號之房屋1 棟，現由被告甲○○使用中；坐落於系爭土地
    上，門牌號碼為高雄縣仁武鄉○○村○○路12之1 號房屋1
    棟，則由被告甲○○之子丙○○使用中，宜保留上開建物之
    完整，以維上開房屋所有權人及使用人之財產權益等語。並
    聲明：同意依附圖一所示方式分割。
  (二)被告丁○○、乙○○、林有（下稱丁○○等3人）部分：
    坐落於系爭土地上，門牌號碼為高雄縣仁武鄉○○村○○路
    16號房屋1 棟，為被告丁○○等3 人所有並使用中，除附圖
    一斜線甲所示部分之地上物被告願意於分割後拆除外，其餘
    地上物均請保留，以維被告丁○○等3 人之財產權益，並請
    於上開建物前方（即建物西側）至少保留1.2 公尺之通道俾
    利機車通行（見本院卷(二)第83頁），並聲明：同意依附圖一
    所示方式分割。
三、本件不爭執事項：
  (一)兩造共有坐落於高雄縣仁武鄉○○段第38地號，面積1,392
    平方公尺之土地（下稱系爭土地，地目為建地；使用分區為
    一般農業區，使用地類別為甲種建築用地，公告土地現值為
    每平方公尺新臺幣8,500 元），原告戊○○之應有部分為1/
    6 、原告林學之遺產（管理人為財政部國有財產局臺灣南區
    辦事處）應有部分為1/3 、被告甲○○之應有部分為1/3 、
    被告丁○○、乙○○、林清之應有部分各為1/18。
  (二)系爭土地依其使用目的並無不能分割情事，其共有人亦無不
    予分割之約定。
  (三)被告丁○○、乙○○、林清為兄弟，同意就分割取得之土
    地按每人1/3 之比例保持共有。
  (四)被告甲○○於系爭土地東側地上建有一磚造瓦頂平房，門牌
    號碼為高雄縣仁武鄉○○村○○路12號（含建物後方廁所）
    ，現由被告甲○○使用中；另建有一3 層RC房屋，門牌號碼
    為高雄縣仁武鄉○○村○○路12-1號，為被告甲○○之子丙○○所有，並由丙○○使用中。上開房屋現坐落於判決附圖
    一所示暫編地號38號土地及其所毗鄰綠園段土地上斜線乙所
    示位置（即如本院卷(一)第62頁高雄縣仁武地政事務所96 年5
    月4 日仁地所二字第0960003841號函附測量成果圖所示位置
    ，見本院卷(一)第56頁勘驗筆錄）。被告甲○○同意先行拆除
    斜線乙所示位置上之圍籬及部分地上物，以利分得附圖一所
    示暫編地號38-3號土地者出入通行（見本院卷(二)第85頁）。
  (五)被告丁○○、乙○○、林清等人因繼承取得位於系爭土地
    中央處之瓦厝平房1 棟，門牌號碼為高雄縣仁武鄉○○村○○路16號，現由被告丁○○、乙○○、林清使用中，該房
    屋現坐落於判決附圖一所示暫編地號38-2號土地及暫編地號
    38-3號土地上斜線甲所示位置（即如本院卷(一)第62頁高雄縣
    仁武地政事務所96年5 月4 日仁地所二字第0960003841號函
    附測量成果圖所示位置，見本院卷(一)第56頁勘驗筆錄）。被
    告丁○○等3 人均同意拆除斜線甲所示位置上之房屋（見本
    院卷(二)第85頁）。
  (六)系爭土地東側毗鄰財政部國有財產局所有之綠園段第619 、
    620 、621 地號土地，並得經由上開土地通往12米寬之成功
    路對外通行。系爭土地南側則毗鄰暘善段第39、40地號之道
    路用地（即成功路）。
  (七)兩造依其應有部分可分得之系爭土地面積分別為：原告戊○○232 平方公尺，原告財政部國有財產局464 平方公尺，被
    告甲○○464 平方公尺，被告丁○○、乙○○、林清共23
    2 平方公尺（見本院卷(二)第84頁）。
  (八)系爭土地以原物分割後，分得土地面積逾其應有部分者，按
    每平方公尺新臺幣（下同）10,200元為計算標準，以金錢補
    償所分得土地面積少於其應有部分者（見本院卷(二)第83頁）
    。
四、按各共有人，除因物之使用目的不能分割或契約訂有不分割
    之期限者外，得隨時請求分割共有物，民法第823 條第1 項
    定有明文。本件原告主張系爭土地為兩造所共有，其應有部
    分為原告戊○○1/6 、原告財政部國有財產局（即林學之遺
    產管理人）1/3 、被告甲○○1/3 ，及被告丁○○、乙○○
    、林清每人各1/18之事實，有卷附土地登記謄本1 份為憑
    （見調字卷第5 頁），堪認真實。又兩造對系爭土地並無不
    為分割之約定，亦無因使用目的而不能分割之情形存在，為
    雙方所不爭執，已如前述，是以原告訴請裁判分割系爭土地
    ，於法並無不合，應予准許。本件兩造之爭點為：系爭土地
    適當之分割方案為何？茲論述如下：
  (一)按共有物之分割，應由法院依民法第824 條為適當之分配，
    不受當事人主張之拘束，法院則應參酌當事人之聲明、共有
    物之性質、經濟效用及全體共有人利益等公平決定之。本件
    兩造就系爭土地分割應以對既有地上物侵害最小之方式為之
    ，分割後之地形應儘量保持完整，而原物分割後應有部分面
    積尚有不足部分，則以金錢補償之原則，均不爭執，故本件
    所採取之分割方案應儘量符合上開要件，使兩造所取得之土
    地均得盡其地利，始為適當方案。
  (二)本件原告財政部國有財產局及被告甲○○、丁○○等3 人均
    同意依判決附圖一（即分割方案丁案）所示之方式為原物分
    割，不足再以金錢補償（見本院卷(二)第87頁），兩造亦均同
    意將附圖一所示暫編地號38-4號，面積為52.09 平方公尺之
    土地分歸被告甲○○所有（見本院卷第84、85頁）。惟原告
    戊○○則主張依判決附圖二（即分割方案丙3 案）分割或將
    判決附圖一暫編地號38-1號土地南、北兩側面寬分別修正為
    8.4 公尺、9.08公尺後，依修正後之附圖一分割（見本院卷
    第87頁），使其使其所分得之土地前後面寬得趨於一致，俾
    利日後興建2 棟房屋，以發揮最大經濟效用等語。經查：
  1.系爭土地依附圖一所示方式分割，將其上暫編地號98-1號土
    地（面積231.75平方公尺）分歸原告戊○○單獨所有，將暫
    編地號38-2地號土地（面積275.59平方公尺）分歸被告丁○○等3 人保持共有，將暫編地號38及38-4號土地（面積分別
    為447.92平方公尺、52.09 平方公尺，合計500.01平方公尺
    ）分歸被告甲○○單獨所有，將暫編地號38-3號土地（面積
    384.66平方公尺）分歸原告財政部國有財產局單獨所有，可
    適當保留被告甲○○、丁○○等3 人現正使用中之建物及其
    對外通道，而原處於裡地位置之暫編地號38-3號土地分由原
    告財政部國有財產局取得，其自得經由該部分土地東側毗鄰
    ，亦為財政部國有財產局所有之高雄縣仁武鄉○○段第619
    、620 、621 地號土地通往成功路（見本院卷(二)第19至21頁
    土地登記謄本），以解決該土地之對外通行問題，且兩造各
    自取得之土地形狀亦較方整，適於日後建築使用，應屬適當
    之分割方案。
  2.原告戊○○固主張，應將原定分歸其所有，如附圖一所示暫
    編地號38-1號土地之南、北兩側面寬各修正為8.4 公尺、9.
    08公尺後再為分割。然查本件被告丁○○等3 人所有，坐落
    於附圖一所示暫編地號38-2號土地上之房屋係傳統一條龍式
    之長形屋，供出入之大門口係面向西方設置，故須於該房屋
    西側預留一通道以供住戶通往位於房屋南側之成功路，有勘
    驗照片1 幀在卷可按（見本院卷(一)第58頁下方照片），而該
    房屋南側屋角距原定附圖一暫編地號38-1號、38-2號土地分
    割線為1.656 公尺（見本院卷(二)第69頁高雄縣仁武地政事務
    所97年5 月14日仁地所二字第0970004394號函附複丈成果圖
    ），恰可供行人及機車通行。如依原告戊○○之主張修正附
    圖一所示分割方案，則被告丁○○等3 人所有之房屋南側屋
    角距土地分割線之寬度即僅0.456 公尺（即1.656-[8.4-7.2
    ]= 0.456），尚不足50公分，顯難供被告丁○○等3 人出入
    通行使用，且被告丁○○等3 人所分得如附圖一所示暫編地
    號38-2地號土地南、北兩側寬度則將變更為6.6 公尺、13.6
    7 公尺，其土地兩側寬度差達7.07公尺，顯然不利於有效利
    用土地，故原告戊○○之前開主張固使其分得之土地兩側寬
    度差得由原3.11公尺修正為0.68公尺，然卻使分得與其相鄰
    之暫編地號38-2號土地之被告丁○○等3 人顯然受有較大之
    損害，尚難謂屬適當之分割方案。原告戊○○固主張被告丁○○等3 人應自行將該房屋南側屋角牆面內縮，自留騎樓對
    外通行，惟儘量保留建物之完整性，乃本件兩造對系爭土地
    分割之共識，倘僅為使原告戊○○所分得之土地寬度趨於一
    致，而須令被告丁○○等3 人拆毀原有建物，即已喪失保留
    建物原有使用功能之目的，且與侵害最小原則有悖，亦不符
    權利衡平法則，原告戊○○之前開主張殊非可採。
  3.另原告戊○○主張依附圖二所示方案分割，惟依該方案分割
    除被告丁○○等3 人所分得附圖二暫編地號38-B號土地有距
    土地分割線距離不足，不適於通行之弊外，原告財政部國有
    財產局所分得附圖二暫編地號38-C號土地地形顯較不完整，
    且該方案為解決裡地通行問題，而預留一狹長土地以通往系
    爭土地南側成功路，該土地除供通行使用外，再無法作其他
    使用以提升其經濟效能，且該土地接連裡地處之面寬僅0.83
    3 公尺，亦難供汽、機車通行使用，無助於提升裡地之經濟
    價值，足見依附圖二所示方案分割顯然不利於原告財政部國
    有財產局與被告丁○○等3 人，而非適當之分割方案。
  (三)系爭土地依附圖一所示方式為原物分割後，原告戊○○依其
    應有部分應分得之土地面積尚短少0.25平方公尺（即232-23
    1.75＝0.25），應受補償金額為2,550 元（即10,200×0.25
    ＝2,550） ；原告財政部國有財產局則短少79.34 平方公尺
    （即464-384.66＝79.34） ，應受補償金額為809,268 元（
    即10,200×79.34 ＝809,268） 。上開原告應受補償金額應
    由多分得土地之被告甲○○、丁○○等3 人按每平方公尺10
    ,200 元 之價格，以金錢補償各該原告，其補償方式如下：
  1.被告甲○○應補償原告財政部國有財產局367,302元：
    被告甲○○依其應有部分原應分得土地面積464 平方公尺，
    其依附圖一所示分割方案取得暫編地號38號及38-4號土地，
    面積合計500.01平方公尺，已逾其原應分得之土地面積36.0
    1 平方公尺，是其應向原告財政部國有財產局補償之金額為
    367,302 元（即10,200×36.01 ＝367,302 ）。
  2.被告丁○○等3 人應補償原告財政部國有財產局441,96元，
    補償原告戊○○2,550元：
    被告丁○○等3 人依其應有部分原應分得土地面積232 平方
    公尺，其依附圖一所示分割方案取得暫編地號38-2號土地，
    面積275.59平方公尺，已逾其原應分得之土地面積43.59 平
    方公尺，是其應補償原告財政部國有財產局之金額為441,96
    6 元（即[10,200 ×79.34]-367,302=441,966) ，其應補償
    原告戊○○2,550元（即10,200×0.25＝2,550）。
五、綜上，經本院審酌被告丁○○、乙○○、林清均同意就分
    割取得之土地按每人1/3 之比例保持共有，並儘量保持地上
    現有建物之完整性，使各該土地所有人均得以適當之方式對
    外出入通行，及大多數共有人之利益、系爭土地長期使用之
    需要等一切情狀，認應依附圖一所示方案再佐以金錢補償之
    方式分割為適當，亦即：由原告戊○○單獨取得如附圖一暫
    編地號38-1號所示土地（面積231.75平方公尺），由原告財
    政部國有財產局單獨取得如附圖一暫編地號38-3號所示土地
    （面積384.66平方公尺），由被告甲○○單獨取得如附圖一
    暫編地號38號及38-4號所示土地（面積500.01平方公尺），
    由被告丁○○、乙○○、林清按每人各1/3 之比例就如附
    圖一暫編地號38-2號所示土地（面積275.59平方公尺）保持
    共有，被告甲○○並應給付原告財政部國有財產局補償金36
    7,302 元，被告丁○○、乙○○、林清則應給付原告戊○○補償金2,550 元、給付原告財政部國有財產局補償金441,
    966 元。
六、末按分割共有物本質上並無訟爭性，由本院斟酌何種分割方
    案較能增進共有物之經濟效益，並兼顧兩造之利益，以決定
    適當之分割方法，故兩造本可互換地位，由任一共有人起訴
    請求分割，均無不可，實質上並無所謂何造勝訴敗訴之問題
    ，故本件訴訟費用應由兩造按其應有部分比例分擔，始屬公
    允。
據上論結，原告之訴為有理由，依民事訴訟法第80條之1 ，判決
如主文。
中    華    民  國    97    年    6     月      30    日
                      民事第一庭    法  官  賴文姍
以上正本證明與原本無異。
如不服本判決，應於判決送達後20日內向本院提出上訴狀並表明
上訴理由，如於本判決宣示後送達前提起上訴者，應於判決送達
後10日內補提上訴理由書（須附繕本）。
中    華    民  國    97    年    6     月      30    日
                                    書記官  林秀珍


司法院資訊處製作；財團法人民間司法改革基金會備份。
